【裁判字號】    88,上,1177
【裁判日期】    890126
【裁判案由】    給付工程款
【裁判全文】
臺灣高等法院民事判決                八十八年度上字第一一七七號
    上  訴  人  明發營造股份有限公司
    法定代理人  吳再富
    訴訟代理人  顏志銘律師
                              .
    上  訴  人  內政部營建署          設台北市○○路○段三四二號
    法定代理人  林益厚                住台北市○○路○段三四二號
    訴訟代理人  許麗紅律師            住台北市○○路○段四十三號五樓
                              .
右當事人間請求給付工程款事件，上訴人對於中華民國八十八年六月三十日臺灣臺北
地方法院八十六年度訴字第三九七六號第一審判決分別提起上訴，本院判決如左：
    主    文
兩造上訴均駁回。
第二審訴訟費用由兩造各自負擔。
    事    實
甲、上訴人明發營造股份有限公司（下稱明發公司）方面：
一、聲明：求為判決：
  (一)原判決關於駁回上訴人後開第二項之訴部分廢棄。
  (二)對造應再給付上訴人新台幣（下同）二百零三萬九千六百八十八元暨自民國八十
    六年十一月十四日起至清償日止，按週年利率百分之五計算之遲延利息。
  (三)駁回對造之上訴。
  (四)第一、二審訴訟費用由對造負擔。
二、陳述：除引用原審判決所陳部分外，補稱：
  (一)砂石風暴產生之影響：依監工日報之記載，受砂石風暴致上訴人不能施工之日期
    有八十一年三月二日至三月十四日、三月廿二日至三月廿八日、四月三日至四月
    十五日、四月十九至五月四日、五月十一日至五月廿日、五月廿四日至六月二日
    ，共計六十九天，皆係砂石風暴所造成，尚不包括因砂石風暴致不能施工而導致
    其工程進度落後之日數，且依台北市政府八十一年府工一字第八一０八九二二號
    函之規定，對造亦應視此非上訴人之責任，而許上訴人展延工期，依對造監工所
    製作之展延工期計算表，及比照台北市政府折算標準，亦應給予上訴人展延工期
    六十一日曆天，雖原審扣除被上訴人同意展延之十五日外，共准上訴人再扣除四
    十四日，然上訴人因砂石風暴所直接受影響暨間接影響，實比判決所載之日數更
    多，故上訴人請求就此部分應再依對造監工製作之工期計算表准予扣除六十一日
    。
  (二)關於磁磚市場缺貨部分：對造抗辯依施工進度表之進度，上訴人在磁磚施工期間
    本應早在市場缺貨前即應完成，故認為無展延工期之必要，然查，上訴人前已因
    展延工期而將全部工程進度順延，對造也同意上訴人就磁磚市場缺貨而導致逾期
    完工部分，給予上訴人展延工期，此可就被上訴人一再要求上訴人補送磁磚進貨
    單核辦以為佐證，茲對造忽然否認上訴人就此因素導致延期完工之事實，顯然不
    符誠信原則，且對造於八十三年三月十四日以八四住都工字一四五０七號函，行
    文各單位酌予展延工期，可證明對造亦認為磁磚市場缺貨而致工期遲延，顯非可
    歸責上訴人之事由。另對造抗辯上訴人已逾越工期施作磁磚之工作項目，故認若
    上訴人因此而受影響，亦應自負遲延責任，然查，上訴人主要施作二丁掛外磚、
    磁磚及壁磚之時間，依監工日報之記截，係集中在八十二年一月至三月間施作，
    因磁磚市場缺貨，而導致上訴人工期遲延，原審就此部分認為上訴人應於此之前
    即施作完成，故而不准展期。然查，上訴人之所以逾期完工，實係磁磚市場缺貨
    ，致無法在此時期全部完工，之後陸續再請求廠商供應，故會逾期完工，原審之
    認定尚有違誤。
  (三)關於不良分破壞部分：該不良份子等與上訴人並無財務糾紛，其等純係恐嚇取財
    ，後經檢警偵辦而將其等判刑確定，就不良份子恐嚇工地人員，致上訴人不能施
    工之日期，依監工日報上明確之記載為八十二年十月八日、十月十五日至十一月
    六日共有廿四天，原審認此係因可歸責上訴人，與事實不符，對造主張有不良份
    子恐嚇係因上訴人下包與人糾紛，須負舉證責任，不能因不良份子之故意犯罪行
    為而全然歸責上訴人。
  (四)關於管線遷移埋設部份：八十一年六月三日監工日報記載「原有電桿申請遷移」
    ，直致六月十八日止方有「原有電桿遷移、繳費」之記載，此可證明管線之埋設
    確會影響上訴人施工，否則監工人員又何須記載？而本件工程中，管線埋設遷移
    影響上訴人最嚴重的是，上訴人不能鋪設柏油路面，導致無法報請完工。在八十
    七年六月十二日庭訊時，證人潘欣濠也承認，上訴人就主建物於八十二年十月前
    即已全部完成，本應可以鋪好社區道路○○路面即可報請完工，然因管線單位未
    能配全，直到上訴人要求被上訴人及鋪設管線單位召開遷移會勘會議後，管線單
    位一完成社區道路管線鋪埋，上訴人即得將社區道路鋪上柏油路面而報請完工，
    所以本件逾期完工並非上訴人主體工程建設進度落後而導致，係因被上訴人無法
    排除管線單位埋設管線之遲延，而致上訴人無法鋪設社區○○路面而報請完工，
    此亦可由八十二年十一月二十七日至八十二年十二月十日監工日報上記載「社區
    道路電信地下管線埋設」，而在該日期後，監工日報亦記載「管線埋設」工作，
    而在八十二年十二月十一日至八十三年一月二十五日期間，監工日報亦記載「等
    候自來水外線管道設計通知繳款施工」，而上訴人僅能等候管線埋設，一俟管線
    埋設於八十三年一月二十五日全部完成，上訴人馬上於八十三年一月二十六日整
    理社區道路○○路柏油路面並報請完工，在此期間上訴人僅能做一些修補整理工
    作，逾期報請完工並非上訴人之責任，而係因對造之責任導致，雖原審將其中等
    待管線鋪設之時間扣除（依監工日報），然上訴人已一再陳述，自八十二年十月
    後，主體建築已全部完工，僅能等待管線鋪設，逾期完工實係不可歸責上訴人，
    故該段期間均應扣除。
  (五)本件工程合約中就違約金之規定，其數額並無限制，現各政府機關工程合約均已
    明確規定違約金最高僅能罰到工程總價之一成（即合約工程款總價之１０％）原
    審亦已調查正確，對造主張之違約金明顯過高，況且逾期完工之責任並非可歸責
    上訴人之原由造成。
甲、上訴人內政部營建署（下稱營建署）方面：
一、聲明：求為判決：
  (一)原判決關於命上訴人給付對造新台幣肆拾壹萬玖仟伍佰貳拾壹元整及其法定利息
    暨命負擔訴訟費用部分之裁判均廢棄。
  (二)右廢棄部分，駁回對造在第一審之訴。
  (三)駁回對造之上訴。
  (四)第一審廢棄部分及第二審訴訟費用均由被上訴人負擔。
二、陳述：除引用原審判決所陳部分外，補稱：
  (一)兩造所定工程契約第五條第三款係針對工期若有延期需要，由承攬人以書面向定
    作人申請延期，定作人視「實際影響情形」酌予展延。該款規定理由係因蓋工程
    承攬，為免工期延宕過久，均有一定的工期計畫及施工進度表，若遇不可抗力或
    他方因素導致工期延宕，須以書面向上訴人申請，並由上訴人核定酌給，此為對
    造於招標、議價時已就工程計畫、進度及契約條款已甚熟稔並評估過風險後，始
    與上訴人訂定契約，對造若對於契約條款或工程計劃有意見時，應事前提出或磋
    商解決，且一般工程承攬，承攬人均利用保險或其他方式將違約風險轉嫁，故此
    部分對造之「損失」應已填補，系爭工程合約要無任何違反消費者保護法之規定
    可言。
  (二)關於砂石風暴所產生之影響：
    對造指稱因砂石風暴導致工期進度落後，並製作展延工期計算表，然查對造於起
    訴後所繪製之「施工進度表」中，原訂工期─即八十一年三月至七月間施工項目
    為「隔間粉刷」、「外牆二丁掛」、「地坪磁磚」等，均與砂石供料無關，足見
    對造所言與其所製作之「施工進度表」自相矛盾！況台北市政府八十一年府工一
    字第八一０八九二二號函與本件情節並不相同，不能比附援用而許其展延工期，
    故上訴人依工程合約第五條第三款規定，視「實際影響情形」已核准展延十五日
    ，對造不容再執他項理由要求延期。
  (三)關於磁磚市場缺貨部分：
    依「施工進度表」之記載，磁磚施工本應於八十一年三月至同年八、九月間完成
    ，而磁磚市場缺貨係八十二年以後之事，足見對造未於八十一年如期完成磁磚施
    工，為其遲延完工之證明一，又上訴人於八十三年三月十四日八三住都工字第一
    四五０七號函，並非行文各單位展延工期，而係函請各單位由工地查明施工狀況
    再依實際情形酌予展延，且須查明核算後報請各工程處核備，並非如對造所言係
    要求各單位展延工期，此為證明二。次查監工日報表之記載，並無任何因磁磚市
    場缺貨而需展延之記載，此亦有上訴人當時之簽辦單乙紙可憑（上證一），此又
    為證明三，參諸前揭所述，對造所謂因磁磚市場之缺貨導致展延工期委無可採。
  (四)管線埋設遷移部分：
    對造指稱，因等候管線埋設等工作，此段時間僅能施作整理社區道路、修補等工
    作，故逾期完工之責任實不可歸責被上訴人，然查：
（１）有關電信管線部分：
      依據「都北工基字第六七八號施工協調會記錄第六點」及「施工會勘紀錄第五
      點」結論事項（參諸原審被證十、被證十一）即可知，本工程應於八十二年十
      一月二十二日前完工，再扣除約一星期之環境整理時間本即可申報完工，然對
      造並未如期申報。
（２）有關自來水管線部分：
      系爭工程之「用水設備外線」，上訴人於原審已提出八十二年七月十九日都北
      工字第七六八四號函，證明對造因未能完成地下水箱申請，致影響自來水外線
      設計，又依據八十二年十一月三月之會勘紀錄結論可知，自來水管進場施工本
      預計七日即可完成，對造卻延宕至八十三年一月二十五日才完工；綜觀前揭資
      料及工期進度表２、展延工期後之進度表及加入其他因素後實際施工進度表即
      可明瞭，因可歸責對造之事由而導致自來水管線逾期施工，且對造於八十二年
      一月三十日至同年八月間均在「整理環境、排水溝、修整路面」，此工作至多
      需七、八個工作天即可完成，對造卻花費六個月以上時間完成，且僅憑監工日
      報表之記載而泛言主張免責，蓋監工日報表僅係記載工地概況，若需明瞭整個
      工地實際施工情形，仍需參照其他信函資料，萬不可僅以監工日報表而審認所
      有工地狀況，對造空言指摘，實有違誤。
    理    由
甲、程序方面：
    本件原當事人「台灣省政府住宅及都市發展處」，依「台灣省政府功能與業務
    組織調整暫行條例」規定及行政院八十八年五月二十七日第二六三０次決議，其
    原有業務已經裁併由「內政部營建署」受理，該署依法承受訴訟並聲明上訴，經
    核無不合，合先敘明。
乙、實體方面：
一、上訴人明發公司 (下稱明發公司)主張其承包上訴人營建署 (下稱營建署)之仁正
    國宅工程，業已於八十三年一月三十日申報完工，營建署尚有工程尾款二百四十
    五萬九千二百零九元迄未給付，雖營建署抗辯明發公司遲延完工，應按日以總價
    千分之一計罰違約金，惟於施工期間因不可歸責於明發公司致逾期完工者計有：
    因砂石風暴延誤六十九日、因磁磚缺貨延誤六十日、因不良份子恐嚇致停工二十
    四天、因電信管線埋設延誤十四天、自來水外線埋設延誤四十五天，均應予扣除
    ，經扣除之後並無遲延完工情事，為此本於工程契約訴請營建署如數給付及其法
    定遲延利息等情；上訴人營建署則以系爭工程之完工期限應為八十二年九月十七
    日，惟明發公司於八十三年一月三十日始申報完工，顯已逾期多日，依照工程契
    約之約定，每日應按契約總價千分之一核計違約金四萬七千四百三十五元，該違
    約金與未領取之工程款相互抵銷後，明發公司已無請求餘款權利；至明發公司所
    稱各項不可歸責之原因以致工期無法如期完工均不實在，伊不同意明發公司主張
    之展延天數等語置辯。
二、經查明發公司主張其承攬營建署之仁正國宅工程，已於八十三年一月三十日申報
    完工，尚有尾款二百四十五萬九千二百零九元迄未給付之事實，業據提出工程契
    約、工程款計算表為證，且為營建署所不爭執，明發公司之主張自堪信為真實。
三、次查系爭工程明發公司依約應竣工之日期為八十二年九月十七日，為兩造所不爭
    ，而明發公司完工日期為八十三年一月三十日，則明發公司遲延完工之日數為一
    百三十五天，茲所需審究者，厥為明發公司所主張之如後述四項不可歸責原因是
    否存在，得否自遲延日數中扣除之問題？至明發公司原主張之兒童遊戲場、雜項
    檔土牆及排水工程、氣候因素、電力設施部分，業據明發公司於原審最後言詞辯
    論期日表示不再爭執，本院無庸再行審究，爰就兩造爭執部分論述如次：
  (一)砂石風暴影響部分：
    明發公司主張因交通部於八十一年三月一日起實施砂石車車斗容積限制致供料失
    常（即砂石風暴），依監工日報內明確記載，致不能施工之日期有八十一年三月
    二日至三月十四日、三月二十二日至三月二十八日、四月三日至四月十五日、四
    月十九日至五月四日、五月十一日至五月二十日、五月二十四日至六月二日，合
    計六十九天，應准予自工期中扣除，惟營建署僅於第三次展延工期時核給十五日
    ，然依台北市政府八十一年府工一字第八一０八九二二號函之規定，此非屬明發
    公司之責任，應許明發公司展延工期，且就營建署監工所製作之展延工期計算表
    ，已詳載原因並比照台北市政府折算標準，亦認為應給予六十一日之展延工期；
    營建署則辯稱，依明發公司繪製之施工進度表，八十一年三月至七月之工程僅為
    Ａ棟五樓頂天花板突出物與砂石工料有關，而明發公司預定之施工日程僅二十七
    日，扣除現場原有砂石材料及實際施作進度，營建署核定准延工期為十五日，已
    甚公允，至明發公司所引台北市政府規定與本件情節不符，不得引為憑據云云。
    經查系爭工程因砂石風暴致工程進行受到影響，為兩造所不爭執，並有營建署所
    提第三次展延工期表中記載「因砂石風暴致使工料失常，延誤混凝土澆置計有八
    十一年三月四日至八十一年三月十二日九天、八十一年三月二十三日至八十一年
    三月二十四日二天、八十一年四月十九日一天、八十一年五月八日至八十一年五
    月十日三天，合計展延十五天」在卷可參，而砂石風暴係因交通部實施砂石車車
    斗容積限制致供料失常所導致，屬於不可歸責於明發公司之事由，其因而遲延施
    工之日期，自應准由明發公司遲延完工之日數中扣除；雖營建署辯稱核准之十五
    日工期係經審計部核定云云，然查雖依契約第五條第三款規定，明發公司對營建
    署最後核定之延期日數不得異議，但查系爭工程之契約條款係營建署與不特定多
    數廠商訂立而單方面預先擬定，屬定型化契約，該條款規定「因故延期：如因甲
    方（即營建署）之原因或人力不可抗拒等因素，致須延長完工日期時，乙方（即
    明發公司）得以書面向甲方申請延期，甲方視實際影響之情形酌予延期，乙方對
    甲方最後核定之延期，不得提出異議」，依此約定，系爭工程進行中，倘因可歸
    責於明發公司之事由，或因不可抗力，導致系爭工程無法施工，營建署可無視實
    際無法施工之日數，片面決定工期展延之日數，明發公司全無置喙餘地，有違誠
    信原則，對該公司顯失公平，依消費者保護法第十二條第一項規定，應屬無效（
    最高法院八十七年台上字第一四一九號判決參照），而本件因砂石風暴致明發公
    司無法澆置混凝土之日數，依營建署監工日報之記載，並參照明發公司之請求，
    計有八十一年三月二日至十二日十一天（三月十三日當日施工ＲＣ）、三月二十
    二日至三月二十七日六天（三月二十八日澆灌）、四月三日至十四日十天（其間
    四月四、五日二日為清明節，已在假日中扣除，不再重覆扣除，四月十五日施工
    ＲＣ）、四月十九日至五月三日十四天（五月一日勞動節已在假日中扣除，五月
    四日施工），五月十一日至五月十九日九天（五月二十日施工）、五月二十四日
    至六月一日九天（六月二日監工日報參照）共延誤五十九日，明發公司主張被砂
    石風暴延誤六十九日，尚有錯誤，不足採用，另台北市政府之計算方式係採用按
    月推算方式（與上述計算結果亦僅差二日），因本件既有監工日報之記載可供計
    算，自應核實計算，營建署僅准予展延十五日既與實際不符，自無可採，明發公
    司此部分之請求，於再扣除四十四日遲延日數之範圍內應予准許，超過部分之請
    求應予駁回。
  (二)關於磁磚市場缺貨部分：
    明發公司主張八十二年二月至八十二年十一月間，正值土地外牆施工二丁掛磁磚
    之際，全省方塊磚及轉角磚全面缺貨，形成工期延誤六十天，營建署則抗辯依施
    工進度表，明發公司磁磚施工期早在場缺貨前即應完成，故認為無展延工期之必
    要云云。經查系爭工程關於外牆二丁掛磁磚施工部分，依監工日報之記載係集中
    在八十二年一月至三月間，為兩造所不爭，並有監工日報之記載可稽，而外牆貼
    二丁掛磁磚後，牆壁部分之施工既已完成，並無任何後續之施工受其影響，監工
    日報亦無因受磁磚缺貨而影響工程進度之記載，且系爭工程完工期限為八十二年
    九月十七日，而明發公司早於八十二年三月間完成外牆二丁掛磁磚之工程，姑不
    論證人潘欣濠所證因明發公司缺錢買磁磚而有延誤是否屬實，該公司既已在完工
    期限半年前就此部分施工完畢，則其就此部分主張扣除受延誤之工期，自屬無可
    准許。至台灣省政府住宅及都市發展局北區工程處雖曾於八十四年十一月十一日
    以都北工字第一五一九二號函明發公司略謂：有關二丁掛磁磚市場缺貨影響施工
    者，請提送建材行實際進貨單核辦（見原審卷第八十三頁），其後明發公司曾檢
    附二丁掛磁磚進貨單，請求展延工期，然為該處以進貨單無建材行印章，缺乏具
    體查證資料而予以退回，此有該處八十四年十月九日都北工字第一四二０三號函
    可稽（見原審卷第八十四頁），其後明發公司復無法提出證據證明其二丁掛磁磚
    之施工曾受磁磚市場缺貨之影響而受延誤，故明發公司上開之主張，尚難採信。
  (三)關於不良份子破壞部分：
    明發公司主張依監工日報之記載，於八十二年十月八日、十月十五日至十一月六
    日共二十四天，因不良份子恐嚇工地人員，致該公司不能施工，該期間應准扣除
    。營建署則以前揭情詞為辯。經查系爭工程於八十二年十月、十一月間因曾遭不
    良份子恐嚇而停工十八天，非如明發公司所主張之二十五天，有監工日報可考，
    而該工地之所以遭受不良分子騷擾而停工，業據證人潘欣濠於原審證稱：「不良
    分子：：我是知道，因為工頭欠工人的錢，工人找不良份子至工地鬧：：」等語
    在卷，而在此之前之八十二年八月九、十日兩日，系爭工程亦曾因明發公司與下
    包間之財務糾紛，致遭下包擅自拆除已施作之木門運離工地，制止無效，經台灣
    省政府住宅及都市發展局北區工程處以八十二年八月十三日都北工字第一０一四
    二號函明發公司妥善處理，亦有該函影本附卷可參，是證人潘欣濠到庭證稱係因
    明發公司下包間之財務糾紛所致一節，自堪採信，而依工程契約第九條之約定，
    工地現場係由明發公司負完全責任，故工地遭受不良分子騷擾而停工，應屬可歸
    責於明發公司之原因，明發公司主張扣除二十四天，自屬無可准許。
  (四)關於管線遷移埋設部分：明發公司主張其建物部分於八十二年十月前即已全部完
    成，本應可以舖好社區道路柏油即可報完工，然因管線單位未能配合，直到該公
    司要求營建署及舖設管線單位召開遷移會勘會議後才著手舖設，管線單位一完成
    社區管線舖埋，明發公司即舖設柏油報請完工，故本件逾期完工，係因營建署無
    法排除管線埋設之遲延所致，依監工日報記載八十二年十一月二十七日至八十二
    年十二月十日，係從事社區道路電信地下管線埋設，八十二年十二月十一日至八
    十三年一月二十五日止，監工日報亦都記載等候自來水外線管道設計通知繳款施
    工，總計電信部分應展延十四天，自來水部分應展延四十六天。營建署則以：依
    自來水公司基隆服務所八七台水一服字第０七五二號函，本工程相關之用水設備
    外線於八十二年三月十六日即完工，對工程進度未有影響，明發公司雖主張依監
    工日報記載於八十二年十二月十一日至二十八日間，有幾日均等候自來水外線管
    道設計，通知繳款而展延，惟由營建署所提八十二年七月十九日都北工字第七六
    八四號函顯示，因明發公司申請地下水箱一直未能完成，嚴重影響自來水外線設
    計，造成自來水外線無法如期完工，故自來水管線之舖設，係可歸責於明發公司
    之事由；另電信管線部分，依八十二年十一月二日施工協調會記錄第六及同月三
    日施工會勘記錄第五點結論所載，明發公司同意於八十二年十一月十日前
    施工完成後，電信地下管道，即進場施工，定二天完成；明發公司應於電信管道
    埋設完成後，隨即進料回填摻砂石，預定三天完成後，電力、自來水地下管道即
    進場施工，預定七天完成，即工程應於八十二年十一月二十二日前竣工，扣除整
    修路面、整理環境約一星期，最遲亦應於八十二年十一月底完成，然拖延至八
    十三年一月三十日才申報完工，其延誤工期應由明發公司負責。另監工日報係就
    工地所發生之狀況概括地予以記錄，倘有任何延誤或須申請展延之事由者，須依
    此記載作為向審計單位申請展延之依據，故報表之記載，僅為記錄工地概況，詳
    細原因為何並不知情，明發公司不能僅憑監工日報記載係在「等候」或其他因素
    為由，而推卸延誤工期之責任為辯。經查監工日報係營建署僱用之監工在施工期
    間逐日記載，且係屬公務員製作之公文書，依法具有證據力，上訴人明發公司主
    張自八十二年十一月二十七日至八十二年十二月十日期間為社區道路地下電信管
    線埋設，另八十二年十二月十一日至八十三年一月二十五日期間係等候自來水外
    線管道設計通知繳款施工，均與監工日報記載相符，自足採信，而關於電信管線
    埋設及自來水外線管道設計施工，均非屬明發公司承攬範圍，而係營建署另行招
    商承辦施工之項目，為兩造所不爭執，此部分工程如有延遲，因不可歸責於明發
    公司，自應准予扣除，以求公允。雖營建署所舉之證人潘欣濠證稱明發公司可於
    其承攬部分完工後先行於道路設柏油申報完工，日後相關管線施工時再挖開施作
    ，即管線之施作不影響上訴人之完工云云，惟查依營建署所提出之八十二年十一
    月二日仁正國宅新建工程趕工及管線配合施工協調會記錄明載：「：：：社區○
    ○○○○道路施工，需配合電信、電力、自來水等外線地下管道埋設：：：」，
    足見證人潘欣濠之證言，有偏頗之虞，委無可採。明發公司主張系爭工程需待電
    信、自來水管線施作完成後，道路方可舖設柏油再申報完工，應可採信。關於電
    信管道部分，依八十二年十一月三日會勘記錄結論事項所載，其工期預定為二
    天，實際施工之日數，依監工日報所載為十四天，延誤之十二天係不可歸責於明
    發公司之事由，自應准於遲延日數中扣除；關於自來水管線部分，營建署雖提出
    其八十二年七月十九日都北工字第七六八四號函，並辯稱明發公司至該日為止未
    能完成地下水箱申請，致影響自來水外線設計，故此部分延誤係可歸責於該公司
    之事由云云，然查系爭工程完工期限為八十二年九月十七日（尚未扣除本案應准
    展延日期），營建署提出之八十二年七月十九日都北工字第七六八四號函，係在
    完工期限內核發，自不能以該函證明上訴人明發公司遲至八十二年十一月三日地
    下水箱仍未完成，故該函尚不能證明自來水外線之設計延誤係可歸責於明發公司
    ，而依前述八十二年十一月三日會勘紀錄結論，自來水管進場施工預定七天完成
    ，惟依監工日報所載，自八十二年十二月十一日起，工地現場開始等候自來水外
    線管道設計通知繳款施工，至八十三年一月二十五日完成施工，此部分共費時四
    十六天，扣掉依會勘紀錄結論所載，明發公司於電信管道埋設完成（八十二年
    十二月十日）後進料回填摻砂石料基層須時三天，則承攬自來水外線舖設之包商
    實際施工日數為四十三天，扣除預定工期七天，計延誤三十六天，此項延誤係營
    建署委託之承包商所造成，亦屬非可歸責明發公司之事由，亦應准予扣除，其餘
    部分，明發公司未能證明係因可歸責於營建署或不可抗力等事由所致，自應由明
    發公司負責，故就管線埋設部分，明發公司主張應扣除（展延）之天數，在四十
    八天範圍內為有理由，應准扣除，其餘超過部分之請求不應准許。
四、綜上所述，系爭工程明發公司原應於八十二年九月十七日完工，該公司遲至八十
    三年一月三十日申報完工，為兩造所不爭，其完工日期較原訂時間遲延一百五十
    三天，其間因不可歸責明發公司之事由而延誤者，計砂石風暴延誤四十四天、電
    信管線埋設延誤十二天、自來水管線埋設延誤三十六天，應准予扣除，則可歸責
    於明發公司之遲延工期應為四十三天，營建署抗辯前開延遲工期一百五十三天均
    應由明發公司負責，尚不足採。按兩造簽訂之工程契約書第十八條明定：乙方 (
    指明發公司) 倘不依照契約規定限期完工，應按逾期日數，每逾一日依契約總價
    千分之一計罰違約金。此項違約金，甲得在乙方未領工款內扣除，如有不足，得
    向乙方或其保證人追繳之。而內政部修正之工程契約範本第二十三條罰則：逾期
    罰款所定按日逾期罰款按結算總價千分之一計算：：：：：最高額罰款金額，不
    超過結算總價十分之一為限，有內政部八十六年二月二十五日台（八六）內營字
    第八六七二三三九號函可參，是營建署主張按日以契約總價千分之一計算違約金
    ，既未超過內政部八十六年修正後之契約範本，衡情尚屬相當，應屬可採，查本
    件工程總價為四千七百四十三萬四千六百元，千分之一為四萬七千四百三十四元
    六角，遲延四十三天之違約金總額為二百零三萬九千六百八十八元，並未超過工
    程總價十分之一，營建署主張抵銷自應予准許，抵銷後營建署尚應給付明發公司
    四十一萬九千五百二十一元，從而，明發公司請求命營建署給付二百四十五萬九
    千二百零九元及遲延利息，在四十一萬九千五百二十一元範圍內及自起訴狀繕本
    送達翌日即八十六年十一月十四日起至清償日止，按年息百分之五計算之遲延利
    息，應予准許，超過部分之請求則為無理由，應予駁回。原審判命營建署就上開
    准許金額如數給付，而駁回明發公司其餘之請求，經核並無違誤。兩造各就其敗
    訴部分上訴，指摘原判決不當，求予廢棄改判，均為無理由，均應駁回其上訴。
五、據上論結，本件兩造之上訴，均為無理由，爰判決如主文。
中      華      民      國    八十九    年      一      月    二十六    日
                                臺灣高等法院民事第三庭
                                    審判長法  官  張  宗  權
                                          法  官  蕭  艿  菁
                                          法  官  陳  永  昌
右正本係照原本作成。
明發公司如不服本判決，應於收受送達後二十日內向本院提出上訴書狀，其未表明上
訴理由者，並應於提出上訴後二十日內向本院補提理由書狀（均須按他造當事人之人
數附繕本）。
營建署不得上訴。
中      華      民      國    八十九    年      二      月      一      日
                                          書記官  董  曼  華


司法院資訊處製作；財團法人民間司法改革基金會備份。
